【裁判字號】    95,交抗,685
【裁判日期】    950831
【裁判案由】    違反道路交通管理處罰條例
【裁判全文】
臺灣高等法院交通事件裁定             95年度交抗字第685號
    抗  告  人
    即受處分人  甲○○
上列抗告人因違反道路交通管理處罰條例案件，不服臺灣基隆地
方法院，中華民國95年6月30日所為裁定（ 95年度交聲字第44號
），提起抗告，本院裁定如下：
    主  文
抗告駁回。
    理  由
一、按交通違規事件裁罰案件，性質上屬於交通行政主管機關本
    於職權就公法上具體事件所為之決定而對外直接發生法律效
    果之單方行政行為，參酌行政法院56年度判字第81號判例意
    旨「本件原告行為時尚在舊所得稅法施行期間，實體上固應
    適用舊法，但被告官署稅捐稽徵程序開始於現行所得稅法令
    公布施行以後，程序上即應是新法」，故依行政「實體從舊
    ，程序從新」原則，尚無比較新舊法問題。而本件道路交通
    管理處罰條例第62條第1項及第67條第1項等規定雖於民國94
    年12月28日以總統華總一義字第09400212581 號令公布修正
    ，惟至95年6月23 日始以院臺交字第0950087685號行院令定
    自95 年7月1日施行， 另違反道路交通管理事件統一裁罰基
    準及處理細則亦於95年6月30日交通部交路字第 0950085037
    號令、內政部台內警字第0950870864號令會銜修正發布並自
    95年7月1日施行， 是本件於原處分機關於95年2月23日為裁
    決時，新法均尚未公布、施行，且本件行為時法亦為修正前
    之舊法，倘無特別標示，則本件引用法條均係該行為時有效
    之舊法，核先敘明。
二、原處分意旨略以：異議人即受處分人甲○○於95年1月9日17
    時許，駕駛車號AV-936號營業貨櫃曳引車（後拖板車CU -51
    號），行經台北縣板橋市○○路與大觀路1段38巷附近， 因
    「肇事致人受傷逃逸」等違規，經臺北縣政府警察局板橋分
    局交通分隊員警事後經被害人溫秀花、林偉全之指述；證人
    謝水波、李森發之證述，同時參酌事故現場相片，依道路交
    通管理處罰條例第62條第1項後段規定，掣單舉發。 嗣經原
    處分機關依道路交通管理處罰條例第62條第1項及第67條第1
    項等規定舉發，處吊銷駕駛執照，終身不得考領駕駛執照。
三、異議人異議意旨略以：異議人於95年1月9日下午7時許， 駕
    駛營業用貨櫃曳引車行經肇事地點，因天色昏暗未注意該隧
    道之限高警告，致貨櫃車頂端撞及隧道限高欄杆，然異議人
    為免硬闖，及為顧及後方來車，不得已違規左轉往大觀路逆
    向駛離，因時間倉促，根本不知該欄杆掉落有傷及後方機車
    騎士，是要無肇事逃逸情事，本件原裁處吊銷駕照及終身禁
    考，顯有違誤，實難甘服，為此請准撤銷原處分等語。
四、原裁定意旨以：
（一）經查，本件異議人駕貨櫃曳引車撞及鐵道橋樑限高欄杆肇
      事，依卷附現場照片所示，限高管制架鋼樑連同水泥基座
      拔起橫越車道，且鋼樑扭曲，並壓斷路樹，鐵道橋下端水
      泥擦撞痕明顯及異議人之貨櫃破損，均足証撞擊力道強大
      ，異議人當見該限高管制架鋼樑已遭撞毀橫於路於車道，
      依情，駕駛人應下車查看損壞情形，並留待現場處理善後
      ，惟本案異議人竟未曾下車查看，顯與常理不符。再查，
      本件現場証人謝水波及李林發分別証陳：先聽聞如雷巨響
      ，後見鋼樑倒地，並見有人臥倒在旁，二人均向貨櫃車駕
      駛人大喊「撞到人了」並見駕駛人有搖下車窗，然未曾下
      車查看，並即倒車穿越回復式導桿，逆向駛離，其中謝水
      波並自後方追趕，則異議人稱不知車後倒落之限高管制架
      有壓傷他人受傷，顯不足採。況異議人自承係先倒車廿、
      卅公尺，再穿越路中回復式導桿，逆向駛入大觀路一段卅
      八巷離去，則依現場圖所示，異議人於倒車後，受傷之被
      害人應已於其車前，其仍狡稱未見，亦無足採。是本案異
      議人自肇事撞倒限高管制架鋼樑即未曾下車查看，經路人
      喊知撞到人仍不予理會，甚於倒車後，可見受傷騎士倒臥
      於其車前，仍駕車逕行駛離，其有肇事逃逸情事，可堪認
      定，其辯稱不知有人受傷云云，顯係飾卸之詞，要無足採
      。
（二）又「汽車駕駛人，駕駛汽車肇事致人受傷或死亡，應採取
      救護或其他必要措施，並向警察機關報告，不得駛離。違
      者吊扣其駕照三個月至六個月，逃逸者吊銷駕駛執照。」
      又「汽車駕駛，曾依……第六十二條第一項之規定吊銷駕
      駛執照者，終身不得考領駕駛執照。」道路交通處罰條例
      第62條第1項及第67條第1項分別定有明文。本件異議人既
      駕駛貨櫃曳引車撞擊限高管制架鋼樑，致恰行經之機車騎
      士溫秀花遭斷落綱樑擊中倒地受傷，竟未下車查看或採取
      何救護等必要措施，逕駕車駛離逃逸，則原裁決單位依前
      開條例規定處以吊銷駕照並終身禁考，要無不符。乃異議
      人之異議顯無理由，應予駁回，經核並無違誤。
五、抗告人即受處分人抗告意旨略以：
（一）抗告人於案發當時，不知業已發生事故，自無駕車肇事逃
      逸之故意，從而並無道路交通處罰條例第62條第1項之適
      用甚明。又抗告人係為避免硬闖案發地點陸橋，影響後方
      來車，乃不得已違規後退左轉往大觀路逆向駛離，因時間
      倉促，根本不知該欄杆掉落抗告人所駕車輛後方，並因而
      傷及後方機車駕駛人，故抗告人並非知悉已肇事致人受傷
      而逃逸。
（二）再證人謝水波、李森發於警詢之證述均非實在，原審未傳
      訊證人到庭與抗告人對質，遽以其證述為抗告人不利之認
      定，已有未恰。且抗告人當時駕車時，並無助手，證人謝
      水波竟於警詢先稱有人從右側乘客座跳下車，此已與事實
      不符；謝水波又稱「下車往回追你，好像要跟你理論」，
      亦不明其真意所在，且依原裁定之意旨，抗告人亦從未有
      下車之事實。
（三）又抗告人係為免影響交通，故於倒退後即左轉往大觀路逆
      向駛離，並無倒退2、30公尺而看見被害人受傷倒地之事
      ，原裁定未傳喚被害人到庭訊問，遽認抗告人有上開事實
      ，顯係出於臆測。
（四）況抗告人駕駛座係在左側，而抗告人係遲至警詢時始知悉
      被害人受傷地點係在車輛右後側，以抗告人在左駕駛座觀
      之，實難知悉曳引車右後側之情況。
（五）矧道路交通管理處罰條例第62條第1項後段規定，吊扣駕
      駛執照，並終身禁止駕駛，顯已違反憲法對於人民工作權
      之保障，亦不無違憲之嫌。原審認事用法，顯有違誤，爰
      依法提起抗告，請求撤銷原裁定等語。
六、惟查：
（一）抗告意旨迭稱抗告人並無肇事逃逸之故意，惟原審已就何
      以認定抗告人確有肇事逃逸之故意，詳載理由依據，抗告
      意旨（一）所指，顯無理由。
（二）再原審法院固未傳喚證人謝水波、李森發到庭證述、詰問
      ，且依卷內證人謝水波警詢筆錄所載，確有抗告意旨（二
      ）所指稱之意義不明之情形，惟抗告人已於警詢坦承確有
      碰撞、現場採集車體散落物確為抗告人所駕車輛所有，且
      表示「本案不用鑑定，我知道我大錯特錯了」等語，並與
      被害人林偉全達成和解，有抗告人及被害人林偉全警詢筆
      錄影本、和解書影本各1份，如抗告人並無肇事， 何以與
      被害人達成和解，並坦承確有過錯？況參以本件現有被害
      人溫秀花、林偉全之指述；證人謝水波、李森發之證述及
      事故現場相片，足見證人謝水波、李森發於警詢之證述應
      與事實相符。且證人謝水波警詢筆錄所載意義不明確之處
      ，綜合筆錄全文，仍可知其大意，足見該部分當係員警製
      作筆錄時誤繕所致，則抗告意旨（二）所指，亦無理由。
（三）又原裁定縱未傳喚被害人到庭訊問，惟依照卷內事證，已
      足以證明抗告人確有本件駕車肇事逃逸之事實，則抗告人
      倒退多少公尺始逆向駛離，並無礙於本件事實之成立。抗
      告意旨（三）據此指摘原裁定不當，委不足採。
（四）縱本件被害人受傷地點係在車輛右後側，且抗告人駕駛座
      位於車輛左側無疑。惟如駕駛人行車時發生碰撞，衡情即
      下車察看車輛受損情況及有無人員傷亡；而本件撞擊力道
      強大，業據原審詳載如上，且抗告人於警詢亦自承知悉車
      輛撞擊陸橋，衡情抗告人自應下車察看是否車損人傷，並
      待員警到場處理，而非逕行駕車離去，抗告人竟逕行駛離
      ，顯與常情有違。足見抗告意旨（四）所辯，亦不足採。
（五）按道路交通管理處罰條例第62條第2項規定：『 汽車駕駛
      人如肇事致人受傷或死亡，應即採取救護或其他必要措施
      ，並向警察機關報告，不得逃逸，違者吊銷其駕駛執照。
      』旨在增進行車安全，保護他人權益，以維持社會秩序，
      為憲法第23條之所許，與憲法尚無牴觸（大法官會議釋字
      第284號解釋參照）。 本件原處分機關對抗告人所為之吊
      銷駕駛執照及終身不得考領駕駛執照等裁處，顯係對抗告
      人之工作權造成限制無疑，惟依上開解釋意旨，本件原處
      分機關所為裁處，與憲法尚無牴觸。顯見抗告意旨（五）
      所指，自不足採。
（六）縱上所述，本件抗告人上開抗告意旨所指，均無理由，應
      予駁回。
據上論結，應依道路交通案件處理辦法第26條，道路交通管理處
罰條例第89條，刑事訴訟法第412條，裁定如主文。
中    華    民    國    95    年    8     月    31    日
                  交通法庭審判長法  官   蔡秀雄
                                法  官   黃金富
                                法  官   周煙平
以上正本證明與原本無異。
不得再抗告。
                                書記官   蕭麗珍
中    華    民    國    95    年    9     月    5     日


司法院資訊處製作；財團法人民間司法改革基金會備份。
